臺北高等行政法院判決　　　　　　　　　　　　　　　九十年度訴字第四五○六號
　　　　　　　　　　　　　　　.
　　原　　　告　荷蘭商‧亞圖芬那維欣根公司（Atofina Vlissingen B.V.）
　　　　　　　　　　　　　　　.
　　代　表　人　甲○○　○○○.
　　訴訟代理人　陳長文律師
　　複代　理人　乙○○
　　訴訟代理人　蔡瑞森律師
　　被　　　告　經濟部智慧財產局
　　代　表　人　陳明邦（局長）
　　訴訟代理人　丙○○
右當事人間因發明專利申請事件，原告不服經濟部中華民國九十年四月二十日經（九
○）訴字第○九○○六三○六四九○號訴願決定，提起行政訴訟，本院判決如左：
  　主  文
訴願決定及原處分均撤銷。
原告其餘之訴駁回。
訴訟費用由被告負擔十分之八，餘由原告負擔。
　　事  實
一、事實概要：原告前於民國八十六年九月二日以「玻璃物件」，向被告（原經濟部
    中央標準局，八十八年一月二十六日改制為經濟部智慧財產局）申請發明專利，
    經被告編為第00000000號予以審查，不予專利。原告不服，申請再審查
    ，案經被告於八十九年九月二十九日以（八九）智專三（四）○一○二一字第○
    八九八七○○一五○七號專利再審查核駁審定書為「本案應不予專利」之處分。
    原告不服，提起訴願，遭決定駁回，遂提起行政訴訟。
二、兩造聲明：
    (一)原告聲明：訴願決定及原處分均撤銷，並判命被告就第00000000號「
      玻璃物件」發明專利申請案作成應予專利之處分，訴訟費用由被告負擔。
    (二)被告聲明：請求駁回原告之訴，訴訟費用由原告負擔。
三、兩造之爭點：原告所申請之「玻璃物件」發明專利申請案，有無違反專利法第二
    十條第二項之規定而不具進步性？
    (一)原告主張：
      1.查原告之公司名稱原為荷蘭商艾富艾杜成維欣根公司，業經變更為荷蘭商亞
        圖芬那維欣根公司（Atofina Vlissingen B.V.）。
      2.本案爭點及適用法律：查被告再審查審定不予本案專利之理由，如其八十九
        年九月二十九日（八九）智專三（四）○一○二一字第○八九八七○○一五
        ○七號再審查審定書中所列，其認本案所請不具進步性之專利要件，其唯一
        理由為：本案與JP00000000A及EP588508B之「設計相同、塗層類似」，而爰
        依專利法第二十條第二項，審定本案應不予專利。然查本案所請發明，不但
        與引證資料所教示之塗層組合不同且具不同技術內容之設計，另係針對不同
        技術領域之問題而提供不同解決方案，完全符合專利之進步性要件，並無被
        告所指應不予專利之情事，其依專利法之規定應可依法申請取得專利。孰料
        被告完全未洞悉本案所請發明確具進步性之事實，逕以與事實相違之理由拒
        予本案專利，其所為之處分顯屬違法，且致原告原可依法取得之專利權利嚴
        重受損。嗣經原告依法提起訴願，但經濟部亦未能詳細審究被告之違法處分
        ，仍以錯誤之理由而為維持原處分之決定，誠難令原告信服。
      3.本案所請發明確符進步性之專利要件：
        (1)本發明與被告據以認定本發明不具進步性之引證資料屬不同技術領域，被
          告認定本發明不具進步性之基礎根本不能成立：按國際專利分類（Int.
          Cl.）係就不同技術領域之專利，分為不同類別，具不同國際專利分類之
          發明，即屬不同技術領域。本發明之國際分類屬C03，而被告引證資料中
          JP00000000A之國際分類為C08，EP 00000000B則為C09。依被告編印之專
          利分類╲申請人索引說明，C03係屬與「玻璃；棉礦或渣棉」有關之發明
          、C08屬「有關高分子化合物；其製備或化學加工；以其為基料之組合物
          」之發明、C09則屬與「染料；塗料；拋光劑；天然樹脂；黏合劑；其他
          各種材料；材料之各種應用」之發明。顯見，本發明與被告據以認定本發
          明不具進步性之引證資料JP00000000A及EP00000000B，根本屬於不同技術
          領域。依被告刊行「專利審查基準」規定，被告認定本發明不具進步性之
          基礎根本不能成立。
        (2)本發明與被告引證之JP00000000A及EP00000000B係針對不同技術領域之問
          題各別提出解決手段，本發明關於玻璃物件之改良，所針對之問題是，業
          界仍無法有效提供兼具透明外觀與適當機械強度（如耐磨蝕性），且可於
          其上牢貼標籤，以利於回收以及建立其工業生產線之玻璃物件。至於被告
          引證之資料，JP00000000A係針對來自高分子組合物之薄膜領域之改良，
          為提供具有「耐衝擊性、耐候性、及防水、溶劑與化學品」性質之堅、
          可撓性薄膜；EP00000000B則針對耐磨蝕塗料之改良，以提供在使用且熟
          化於可壓花基材上時，不會在隨後之基材壓花過程有塗層龜裂或散裂之問
          題。依被告前開「專利審查基準」規定，本發明與被告引證資料乃針對不
          同問題之改良，縱使本發明之技術內容與引證資料相同，本發明仍然具有
          進步性，更何況本發明之技術內容與引證資料不同，本發明之進步性更毋
          庸置疑。
        (3)本發明之化學成份構成要件較被告引證資料少，且具引證資料未教示之技
          術構成要件：如本案申請專利範圍第１項所界定，為提供前述具實際上透
          明外觀、可牢貼標籤、且在乾及濕狀態下都具有耐磨蝕性之玻璃物件，本
          發明教示在特定溫度（60-160℃）加熱處理塗在玻璃表面上之材料特定組
          合，該組合包括二種必要成分：一種潤滑物質與具有式Ｉ或式II結構得特
          定單氨基矽烷。反觀引證資料，為提供具有「耐衝擊性、耐候性、及防水
          、溶劑與化學品」性質的堅、可撓性膜，JP00000000A教示一其包含三
          種必要成分之高分子組合物：聚乙烯醇縮丁醛、聚烯酸系共聚物及一氨基
          樹脂；而為提供在施用而且熟化於可壓花基材上時，不會在隨後之基材壓
          花過程有龜裂或散裂問題之塗層，EP00000000B教示含四種必要成分之塗
          料組合物：丙烯酸酯單體、氨基官能性矽烷、凝膠矽及以丙烯酸酯為終端
          之聚伸烷基氧化物（polyalkylene oxide）。本發明顯然含有比較被告引
          證資料少之必要化學成分。依被告前開「專利審查基準」規定，即使本發
          明與被告引證資料是針對相同領域之問題、提供相同功效改良，本發明得
          以較少必要成分達成，仍然具有進步性。更何況，事實上，引證資料根本
          未教導如本發明合併使用之特定加熱處理，本發明整體之技術內容設計與
          引證資料不同，其進步性至為明顯。
        (4)唯經「後見之明」，方會作成本發明可由被告引證資料輕易推知之結論：
          綜合上述，被告所據以不予本案專利之引證資料，不但是關於與本案不同
          領域之教示，而且所要解決之問題也不相同，所提供之解決方案更是相去
          甚遠。被告不論在本案專利審查階段或行政救濟程序之訴願階段，都無法
          說明何以本發明領域之人士得以經由引證資料之教示＼說明，而輕易完成
          本發明。前述事實，充分顯示，只有在看到本發明說明書而同時知悉本發
          明所要解決問題與所提供解決方案，才會錯誤認為被告引證資料有提供與
          本發明相關之教示，而使本發明領域之人士得以輕易完成本發明。唯有「
          後見之明」，才會認為本發明可由被告引證資料輕易推知，本案所請發明
          確實具有進步性。本案所請發明，確實符合專利法第二十條第二項之進步
          性要件規定，依法應予專利。
      4.被告不予本案專利之理由根本不能成立：被告認本案所請不具專利法第二十
        條第二項進步性專利要件之唯一理由為：本案與JP00000000A及EP588508B
        之「設計相同、塗層類似」。然而，如前述說明，本發明與被告引證之JP
        00000000A與EP00000000B所涉塗層設計，分別含二種必要成分、三種必要成
        分及四種必要成分之組合物，而且JP00000000A與EP00000000B都未教示本發
        明合併特定溫度（60-160℃）加熱處理塗在玻璃表面上之材料的特定組合設
        計。本發明無論所涉塗層、或技術整體之設計，都明顯不同於被告引證資料
        ，不但被告不予本案專利之基礎不存在，其不予本案專利之理由更不能成立
        。
      5.本案所請發明業已獲得多國專利：原告以與本案相同內容向世界各國申請專
        利，業經獲頒歐洲專利（EP 904254）、美國專利（US 0000000）、新加坡
        專利（SG 60284）、澳洲專利（AU 715826）及南非專利（ZA 97/5164）。
        按中華民國正積極爭取加入世界貿易組織（WTO），為此，曾於八十三年及
        八十六年依該組織據以成立之「與貿易有關之智慧財產權協定（TRIPs）」
        之精神，大幅修正專利法，以使專利保護之法規及實務與WTO各成員國達於
        一致，俾便具備「專利申請要件」及「專利要件」之發明，得以不受申請地
        不同而有差別待遇，均可獲得專利保護。中華民國之專利法規及實務既經修
        正與WTO各成員國一致，前述各對應案獲准專利，當堪引為本案可專利性之
        有力旁證。
      6.US0000000、JP0000000與US0000000與本發明無關，非屬相關前案，前述事
        實早經被告確認：查被告於本案初審階段，係認本發明不具進步性，蓋熟習
        此項技藝之人士可由US0000000、JP00000000A、EP588508B、JP0000000與
        US0000000輕易完成本發明。經原告於本案再審查階段之說明，被告已不再
        引述US0000000、JP0000000與US0000000，但仍認為熟習此項技藝之人士可
        由JP00000000A及EP588508B之教示而輕易完成本發明而拒予本案專利，被告
        於本案訴願階段亦僅以JP00000000A及EP588508B堅持其不予本案專利之理由
        。前述事實說明，被告早已於審閱US0000000、JP0000000與US0000000等三
        件專利案之內容及原告之相關說明，而確認該三件專利案與本發明無關，故
        未於再審查審定及本案訴願階段再提及該三件專利案。被告復於其答辯理由
        引述該三件專利案，顯為模糊焦點，誤導　鈞院。
      7.本發明與引證專利案之比較：本案所請發明（本發明），乃提供可黏貼標籤
        之耐磨且透明之玻璃物件，其係針對本案申請前先前技藝僅能在玻璃表面形
        成不透明層膜，且所提供玻璃產品在潮濕時之耐磨性不佳，甚至無法黏貼標
        籤等缺點所做之改良。如本案說明書實例所示，只有以本發明特定單氨基矽
        烷才能與潤滑物質搭配使用，經本發明特定條件處理，而提供所欲玻璃物件
        ，同屬氨基矽烷之二氨基矽烷（DAMO）亦無法提供單氨基矽烷之效益。被告
        於本案初審階段係引據US0000000、JP00000000A、EP588508B、JP0000000
        與US0000000等專利案，作為其認本發明不具進步性之依據；於再審查階段
        則以EP588508B及JP00000000A作為支持其本案不應准予專利論點之說明。事
        實上，前述引證前案，非但關於與本發明不同技術領域之教示，且針對本發
        明不同之問題。此外，US0000000所述及使用之氮化矽係僅指SiH4（矽烷）
        、NH3（氨氣）與N2（氮氣）的混合物，根本不包括任何氨基矽烷，遑論本
        發明所採特定單氨基矽烷。另如熟習化學領域之人士均知，氨基樹脂與氨基
        矽烷乃極不相同之物料，此二者原料不同、製程互異。JP00000000A所使用
        物料，完全與氨基矽烷無涉。再者，如前述本案說明書實例所示，同屬氨基
        矽烷之二氨基矽烷亦無法提供單氨基矽烷之效益，技藝熟習人士根本無法由
        僅教示使用二或三胺基矽烷之US0000000而輕易推知本發明使用單氨基矽烷
        所能達到之效果。茲以後附比較表詳細說明本發明與各引證案之異同：
┌──────┬──────┬───────────┬─────────┐
│            │ 技術領域   │所欲解決問題/訴求功效 │  所採技術手段    │
├──────┼──────┼───────────┼─────────┤
│            │            │使玻璃物件表面具實際上│施用特定物質組合（│
│            │            │透明外觀、可牢貼標籤、│潤滑物質＋特定單氨│
│  本發明    │玻璃物件表面│且在乾燥及潮濕狀態下都│基矽烷），搭配特殊│
│            │            │具有耐磨性。          │處理（使玻璃表面加│
│            │            │                      │熱至60-160℃）    │
├──────┼──────┼───────────┼─────────┤
│US0000000   │大的聚合物塑│使聚合物表面不會透過氣│施用氮化矽、氧化矽│
│            │膠表面      │體與蒸氣              │、氧氮化矽、鹵代碳│
│            │            │                      │化矽、或與氧共聚合│
│            │            │                      │之有機矽          │
├──────┼──────┼───────────┼─────────┤
│JP00000000A │合成樹脂（高│提供具有「耐衝擊性、耐│使用三種物料之組合│
│            │分子）組合物│候性、及防水、溶劑與化│（聚乙烯醇縮丁醛＋│
│            │            │學品」性質之堅韌、可撓│丙烯酸系共聚物＋氨│
│            │            │性薄膜                │基樹脂）          │
├──────┼──────┼───────────┼─────────┤
│EP588508B   │可變形基材表│在基材上提供具耐磨性且│使用四種物料之組合│
│            │面          │不會在基材壓花過程有龜│（丙烯酸酯＋氨基矽│
│            │            │裂或散裂問題之塗層    │烷＋凝膠矽＋特定聚│
│            │            │                      │伸烷基氧化物）    │
├──────┼──────┼───────────┼─────────┤
│JP0000000   │由多層薄層壓│提供所欲阻擋氣體通過之│壓合塑膠膜＋矽氧烷│
│            │合而成之氣體│性質                  │膜＋樹酯膜        │
│            │障蔽膜      │                      │                  │
├──────┼──────┼───────────┼─────────┤
│US0000000   │用於光滑產物│使聚酯膜更易與其他聚合│於聚酯膜施用經水解│
│            │之聚酯膜之底│物膜壓合              │之二或三胺基矽烷  │
│            │塗層        │                      │                  │
├──────┼──────┼───────────┼─────────┤
│            │引證前案均關│引證前案均針對與本發明│引證前案均採取與本│
│ 結  論     │於與本發明不│不同需求與功效之改良  │發明不同之技術手段│
│            │同技術領域之│                      │                  │
│            │教示        │                      │                  │
└──────┴──────┴───────────┴─────────┘
          本案與引證前案，顯係關於不同技術領域、涉及不同技術手段、解決不同
          問題之發明，且引證案無一教示本發明特定物料組合，更無一針對兼顧玻
          璃產品之耐磨性與標籤黏貼性之改良。原告認熟習本案技術領域之人士，
          可輕易參考該等引證前案、輕易完成本發明特定組合、且輕易思及本發明
          效益，實乃因閱得本發明說明書而同時知悉問題與解決方法所作之「後見
          之明」。
      8.被告於言詞辯論庭所引述之前案是證明本發明之進步性，至於被告於本案言
        詞辯論庭中述及之美國專利（即US0000000與US0000000），該二美國專利最
        多僅關於二氨基矽烷之使用（二氨基矽烷根本不適用於本發明），且最多只
        能在玻璃表面提供不符合「透明」需求、或在潮濕時耐磨性不佳、甚至不能
        貼牢標籤之層膜。事實上，本案說明書實例已明白證明：即使於相同處理條
        件下，只有以本發明特定單氨基矽烷才能與潤滑物質搭配使用，提供所欲玻
        璃物件，而同屬氨基矽烷之二氨基矽烷（DAMO）也無法提供單氨基矽烷之效
        益。一般熟習本發明技藝之人士，即使參考該二美國專利，也無法輕易推知
        本發明組合，遑論本發明所能提供之效益。本發明明顯可改良該等前案之缺
        點，此一事實更證明本發明之進步性。綜上，即使參考針對同屬氨基矽烷但
        不同類別之物料使用之發明（如：針對二氨基矽烷之使用，而非單氨基矽烷
        ），一般熟習本發明技藝之人士仍無法由之而輕易完成本發明，更何況被告
        所引述之眾多前案資料根本非關氨基矽烷的使用。被告以針對與本發明不同
        技術領域、涉及不同技術手段、解決不同問題之發明的相關資料，認定本案
        發明不具進步性，誠屬後見之明，本發明之進步性無庸置疑。
      9.被告一再不予本案專利之處分，違反明確性原則『行政行為之內容應明確』
        ，此為行政程序法第五條所明定。被告無論於本案初審查核駁審定書、再審
        查核駁理由先行通知書、或再審查核駁審定書中，均僅以空泛之臆測語句，
        認本案發明不具進步性，未曾詳實說明何以熟習此項技藝之人士能輕易完成
        本發明。此即，被告從未具體說明：熟習此項技藝之人士何以能輕易思及參
        考被告所引據之專利案？何以能基於該等專利案之教示輕易完成本發明特定
        組合？又因何能輕易推知本發明特定組合所能達成之效益？被告前述處分過
        程，明顯違反行政程序法第五條規定之『明確性原則』。綜上所述，被告引
        證資料既未述及本發明操作條件、亦未教示本發明特定物料用量組合、甚至
        未提及本發明特定單氨基矽烷的使用，且無一針對兼顧玻璃產品之耐磨性與
        標籤黏貼性的改良，一般熟習此項技藝之人士，絕對無法由其引證資料輕易
        完成本發明，或推知本發明效益。被告認『本案所採用技術係為熟習此項技
        藝之人士可輕易完成者』，顯屬『後見之明』之論點。又被告未能提供任何
        具體詳實之論述以說明其論點，非但違反行政程序法第五條規定之『明確性
        原則』，亦說明其指摘僅係『後見之明』，更證明本發明之進步性。被告所
        為不予本發明專利之處分，明顯違法不當。
    (二)被告主張：
      本案「玻璃物件」係揭示一透明物件可黏貼標籤，並具耐磨性之塗層，該塗層
      為含單氨基矽烷及一潤滑物（如硬脂酸）。US0000000、JP00000000A、
      EP588508B，及JP0000000等四件初審引證案中都是利用含氮的Silane、氨基矽
      烷或聚烯烴類等，形成透明膜塗在PE、玻璃、或Silicone之表面，所形成之組
      合物透明且耐磨。另初審引證案US0000000更揭示氨基矽烷所形成之耐磨膜用
      於玻璃物件。以上各初審引證案雖未強調其黏貼標籤之能力，惟本案所採用技
      術係為熟習該項技藝之人士可輕易完成者，不具進步性，所請仍不符專利法第
      二十條第二項之規定，應不予專利，其訴訟理由應不成立。綜上所述，被告原
      處分並無違法。
　　理  由
本件原告前於八十六年九月二日以「玻璃物件」，向被告申請發明專利，經被告編為
第00000000號予以審查（以下稱系爭案），認日本第00000000Ａ專
利案（下稱引證一）及歐洲第五八八五○八Ｂ專利案（下稱引證二）係利用氨基酸樹
脂或氨基官能基矽烷作為塗層組合物，而系爭案則是單氨基矽烷，其設計相同、塗層
類似，應為熟習該項技藝之人士可運用申請前既有之技術或知識輕易完成者，難謂具
有進步性，乃為「系爭案應不予專利」之處分，原告不服提起訴願，訴願決定機關仍
持相同理由，而為駁回訴願之決定，固非無見，惟查：
一、按凡利用自然法則之技術思想之高度創作，而可供產業上利用者，得依專利法第
    十九條暨第二十條第一項前段之規定申請取得發明專利。又其發明如係運用申請
    前既有之技術或知識，而為熟習該項技術者所能輕易完成時，仍不得依法申請取
    得發明專利，同法第二十條第二項亦定有明文，即所謂不具進步性。反面解釋，
    其發明如非係運用申請前既有之技術或知識，或非為熟習該項技術者所能輕易完
    成時，仍非不得依法申請取得發明專利。
二、查系爭案係一種玻璃物件，其帶有實際透明，可粘貼標籤並具耐磨性之塗層，該
    塗層係由施塗至少一種單氨基矽烷及至少一種潤滑物質於玻璃表面而產生（系爭
    案申請專利範圍第一項參照），可知系爭案之化學成份有二，為「單氨基矽烷＋
    潤滑物質」；而引證一之化學成份有三，為「聚乙稀醇縮丁醛＋丙烯酸系共聚物
    ＋氨基樹脂」，引證二之化學成份有四，為「丙烯酸酯＋單體氨基官能矽烷＋凝
    膠矽＋丙烯酸酯為終端之聚伸烷基氧化物」，此經被告陳明（見本院九十一年七
    月十六日準備程序筆錄）。足見系爭案之化學成份構成要件較引證一、二為少，
    且每個化學成份均不相同；原處分謂：引證一、二係利用氨基酸樹脂或氨基官能
    基矽烷作為塗層組合物，而系爭案則是單氨基矽烷云云，乃以偏概全，與事實不
    符，其據以認定兩者之設計相同、塗層類似，不無草率。復查，系爭案之功能為
    使玻璃物件之表面兼具透明及耐磨並可粘貼標籤；而引證一之功能係提供具有耐
    衝擊性、耐候性、及防水、溶劑與化學品性質的堅、可撓性膜；引證二之功能
    則係在基材上提供具耐磨性且不會在基材壓花過程有塗層龜裂或散裂之問題；足
    見系爭案與引證一、二係針對不同技術領域之問題各別提出解決之手段；原處分
    謂系爭案係熟習該項技藝之人士可運用申請前既有之技術或知識輕易完成者，不
    具進步性云云，亦有可議。
三、綜上所述，本件被告以系爭案不具進步性為由，而為不予專利之處分，殊嫌率斷
    ，訴願決定未加糾正，而予維持，亦有未合。原告執以指摘，為有理由，爰將訴
    願決定及原處分均予撤銷，由被告審核其他發明專利之要件後，另為適法之處分
    。至於原告另訴請判命被告就系爭案作成應予專利之處分部分，因本件尚待被告
    審核其他發明專利之要件後，始能為准駁之處分，已如前述，原告逕行請求，即
    難予以准許。
據上論結，本件原告之訴為一部有理由，一部無理由，依行政訴訟法第一百零四條、
民事訴訟法第七十九條但書，判決如主文。
中　　　華　　　民　　　國　　九十一　　年　　　八　　　月　　二十八　　日
                           臺 北 高 等 行 政 法 院  第二庭
           　　　　　　　　　　　　　　　　　審判長 法　官  徐瑞晃
           　　　　　　　　　　　　　　　　　　　　 法　官  吳慧娟
           　　　　　　　　　　　　　　　　　　　　 法　官  李得灶
右為正本係照原本作成。
如不服本判決，應於送達後二十日內向本院提出上訴狀並表明上訴理由，如於本判決
宣示後送達前提起上訴者，應於判決送達後二十日內補提上訴理由書（須按他造人數
附繕本）。
中　　　華　　　民　　　國　　九十一　　年　　　九　　　月　　  二  　　日
            　　　　　　　　　　　　　　    　      書記官  陳清容
